【裁判字號】    98,訴,1121
【裁判日期】    991217
【裁判案由】    違反毒品危害防制條例
【裁判全文】
臺灣屏東地方法院刑事判決              98年度訴字第1121號
公  訴  人  臺灣屏東地方法院檢察署檢察官
被      告  黃建霖
選任辯護人  柳聰賢  律師
上列被告因違反毒品危害防制條例案件，經檢察官提起公訴（
98年度偵字第2954號），本院判決如下：
    主  文
黃建霖販賣第三級毒品，處有期徒刑伍年陸月，未扣案新臺幣貳
佰元沒收之，如全部或一部不能沒收時，以其財產抵償之。又販
賣第三級毒品，處有期徒刑陸年；扣案之第三級毒品愷他命壹包
（含包裝袋，驗前含袋毛重壹伍點參伍公克，驗後淨重壹肆點捌
肆肆公克，驗前純質淨重壹貳點柒柒陸公克）、電子磅秤壹台均
沒收。應執行有期徒刑拾年，未扣案新臺幣貳佰元沒收之，如全
部或一部不能沒收時，以其財產抵償之；扣案之第三級毒品愷他
命壹包壹包（含包裝袋，驗前含袋毛重壹伍點參伍公克，驗後淨
重壹肆點捌肆肆公克，驗前純質淨重壹貳點柒柒陸公克）、電子
磅秤壹台均沒收。
    事  實
一、黃建霖明知愷他命（Ketamine，俗稱K 他命）係毒品危害防
    制條例第2 條第2 項第3 款所管制之第三級毒品，未經許可
    ，不得販賣，竟意圖營利，基於販賣第三級毒品愷他命之犯
    意，為以下行為：
（一）於民國98年2 月3 日下午某時，在其位於屏東縣鹽埔鄉○
      ○村○○路21之4 號住處，以新臺幣（下同）200 元之價
      格，販賣第三級毒品愷他命1 包（毛重約1 公克）予陳聖
      鴻得逞，得款200元。
（二）於98年4 月2 日晚上某時，在屏東縣長治鄉某釣蝦場，以
      1 萬元之價格，販賣第三級毒品愷他命50公克予黃健誠得
      逞，惟因黃健誠未帶錢，故該款項暫欠而未交付黃建霖。
二、嗣為警於98年4 月15日持本院核發之搜索票至黃建霖上開住
    處搜索當場查獲，並扣得第三級毒品愷他命1 包（含包裝袋
    ，驗前含袋毛重15.35 公克，驗後淨重14.844公克，驗前純
    質淨重12.776公克）、電子磅秤1 台及夾鏈袋4 個、K 盤吸
    食器1 個等物，循線查知上情。
三、案經行政院海岸巡防署屏東機動查緝隊移送臺灣屏東地方法
    院檢察署檢察官偵查起訴。
    理  由
壹、關於證據能力之認定：
一、按被告以外之人於審判外之言詞或書面陳述，除法律有規定
    者外，不得作為證據；本件證人陳聖鴻、黃健誠於警詢中所
    為之陳述，本屬傳聞證據，被告及辯護人於本院準備程序中
    爭執其證據能力，且均不符合刑事訴訟法第159 條之2 規定
    ，故其等於警詢中所為之陳述，均不具有證據能力。
二、按被告以外之人於審判外之言詞或書面陳述，除法律有規定
    者外，不得作為證據，刑事訴訟法第159 條第1 項固定有明
    文。然按被告以外之人於偵查中向檢察官所為之陳述，除顯
    有不可信之情況者外，得為證據；又被告以外之人於審判外
    之陳述，雖不符前4 條之規定，而經當事人於審判程序同意
    作為證據，法院審酌該言詞陳述或書面陳述作成時之情況，
    認為適當者，亦得為證據；當事人、代理人或辯護人於法院
    調查證據時，知有第159 條第1 項不得為證據之情形，而未
    於言詞辯論終結前聲明異議者，視為有前項之同意，同法第
    159 條之1 第2 項、第159 條之5 亦已分別明定。本件以下
    所引用具傳聞證據性質之供述證據（除證人陳聖鴻、黃健誠
    於警詢中所為之陳述外），因檢察官、被告及其辯護人等於
    本案言詞辯論終結前，均未爭執其證據能力，本院審酌前開
    證據之作成或取得之狀況，並無非法或不當取證之情事，且
    亦無顯不可信之情況，復經本院於審判期日就上開證據依法
    進行調查、辯論，依刑事訴訟法第159 條之5 規定，均具有
    證據能力。
三、卷附搜索扣押筆錄、扣押物品目錄表等書證及扣押物品，均
    非屬供述證據；卷附照片等物證，則係以機械之方式所留存
    之現場影像，亦非供述證據，皆無傳聞法則之適用，復均無
    違反法定程序取得之情形，依刑事訴訟法第158 條之4 規定
    之反面解釋，均應有證據能力。
貳、實體部分：
一、上開犯罪事實，業據被告黃建霖於本院審理時坦承不諱，核
    與證人陳聖鴻於偵查及本院審理時具結證述及證人黃健誠於
    偵查中具結證述之情節大致相符；復有通訊監察譯文附卷可
    稽，及被告所有供其販賣毒品所用之電子磅秤1 台扣案可資
    佐證。另扣案之晶體經送驗後確為第三級毒品愷他命（含包
    裝袋，驗前含袋毛重15.35 公克，驗後淨重14.844公克，驗
    前純質淨重12.776公克），有高雄醫學大學附設中和紀念醫
    院98年5 月4 日報告編號0000-000檢驗報告（見警卷第39頁
    ）在卷可稽，足見被告上開任意性自白核與事實相符，應可
    採信。
二、又毒品危害防制條例所規定之販賣毒品罪，雖未明示「營利
    之意圖」為其犯罪構成要件，然「販賣」一語，在文義解釋
    上當然已寓含有買賤賣貴，而從中取利之意思存在，且從商
    業交易原理與一般社會觀念而言，販賣行為在通常情形下，
    仍係以牟取利益為其活動之主要誘因與目的；衡以毒品之非
    法交易向為政府查禁森嚴且重罰不寬貸之行為，為一般民眾
    普遍認知之事，非有利可圖，被告絕無平白甘冒被查緝重罰
    之高度風險，而單純代不相識之他人購買毒品之理，是其販
    入之價格當較其出售之價格為低，而有從中賺取買賣價差牟
    利之意圖及事實，應屬合理認定。又販賣毒品非可公然為之
    ，亦無公定價格，容易分裝並增減份量，而每次買賣之價量
    ，可能隨時依雙方關係深淺、資力、需求量及對行情之認知
    、來源是否充裕、查緝是否嚴緊、購買者被查獲時供述購買
    對象之可能風險之評估等，而異其標準，非可一概論之，是
    販賣毒品之利得除被告供述之價量俱臻明確外，委難察得其
    交易實情，然販賣者從價差或量差中牟利之方式雖異，惟其
    販賣行為在意圖營利則屬同一；從而，舉凡有償交易，除足
    以反證其確係另基於某種非圖利本意之關係外，通常尚難因
    無法查悉其販入價格，做為是否高價賣出之比較，諉以無營
    利之意思而阻卻販賣犯行之追訴。本件被告分別以200 元及
    1 萬元之價格販售第三級毒品愷他命予證人陳聖鴻、黃健誠
    ，為被告於本院審理中所自承（見本院卷第110 頁），是被
    告販賣第三級毒品營利之意圖，應合於論理法則且不違背社
    會通常經驗之合理判斷，準此，被告係基於營利之意圖而販
    賣毒品，足堪認定。
三、新舊法比較：行為後法律有變更者，適用行為時之法律。但
    行為後之法律有利於行為人者，適用最有利於行為人之法律
    現行刑法第2 條第1 項定有明文。查被告行為後，毒品危害
    防制條例業於98年5 月20日修正公布，而
（一）毒品危害防制條例第4 條第3 項原規定：「製造、運輸、
      販賣第三級毒品者，處五年以上有期徒刑，得併科新臺幣
      五百萬元以下罰金」，修正後同條例第4 條第3 項則修正
      為：「製造、運輸、販賣第三級毒品者，處五年以上有期
      徒刑，得併科新臺幣七百萬元以下罰金」是罰金法定刑部
      分已為提高，應適用修正前之法律較被告有利。
（二）修正後該條例第11條第5 項增定持有第三級毒品純質淨重
      二十公克以上之罪，法定刑為「三年以上有期徒刑，得併
      科新臺幣三十萬元以下罰金」，較諸修正前該條例第11條
      並未規定處罰，顯然修正後之規定對被告較為不利，故依
      刑法第2 條第1 項前段，本件被告逾量持有第三級毒品部
      分應適用修正前相關規定對被告較有利。
（三）被告行為時之毒品危害防制條例第17條規定：「犯第4 條
      第1 項至第4 項、第5 條第1 項至第4 項前段、第6 條第
      1 項至第4 項、第7 條第1 項至第4 項、第8 條第1 項至
      第4 項、第10條或第11條第1 項、第2 項之罪，供出毒品
      來源，因而破獲者，得減輕其刑。」，修正後則規定：「
      犯第4 條至第8 條、第10條或第11條之罪，供出毒品來源
      ，因而查獲其他正犯或共犯者，減輕或免除其刑。犯第4
      條至第8 條之罪於偵查及審判中均自白者，減輕其刑。」
      ，核修正後之規定，第1 項除修正「因而破獲者」文字為
      「因而查獲其他正犯或共犯者」外，並刪除原條文「得減
      輕」之「得」字；第2 項則增列自白減輕其刑之規定，於
      量刑適用上，自以修正後之規定對被告較為有利。
    本件因無毒品危害防制條例第17條規定之適用（詳下述），
    而依前述比較該條例第4 條第3 項規定之結果，修正前之毒
    品危害防制條例第4 條第3 項規定對被告較為有利，是依刑
    法第2 條第1 項前段規定，被告所犯此2 次販毒犯行，均應
    適用修正前之規定論處。
四、核被告犯罪事實一（一）（二）之所為均係犯修正前毒品危
    害防制條例第4 條第3 項之販賣第三級毒品罪。至起訴書漏
    未審酌新舊法比較適用，逕認被告應依修正後之毒品危害防
    制條例第4 條第3 項處斷，容有未洽，惟起訴之基本事實同
    一，爰變更起訴法條。被告販賣前持有第三級毒品愷他命之
    低度行為，應為其販賣之高度行為所吸收，均不另論罪。被
    告所犯上開2 罪，犯意各別，應予分論併罰。至辯護人為被
    告辯稱：被告已供出毒品來源，應依毒品危害防制條例第17
    條第1 項之規定減輕其刑云云，然本案於偵查中及本院準備
    程序中被告均矢口否認犯行，更遑論供出毒品來源，迄本院
    審理時被告才具狀向臺灣屏東地方法院檢察署告發，經該署
    分案偵辦中，惟至本案言詞辯論終結前，仍未偵結，有本院
    辦理刑事案件電話記錄查詢表1 份存卷可考（見本院卷第
    106 頁），被告所述即難憑採，是本件被告並無「供出毒品
    來源，因而查獲其他正犯或共犯」之情狀，自無從適用毒品
    危害防制條例第17條第1 項之規定減輕其刑。另按刑法第59
    條之得酌量減輕其刑者，必須犯罪另有特殊之原因與環境等
    情，而在客觀上足以引起一般同情，認為即予宣告法定最低
    度刑期猶嫌過重者，始有其適用，至於被告犯行、情節輕微
    或被告犯罪之動機、手段、犯罪後之態度等各種情狀，僅可
    為法定刑內從輕科刑之標準，不得據為酌量減輕之理由（最
    高法院28年上字第1064號、45年臺上字第1165號、51年臺上
    字第899 號判例意旨參照）。辯護人固稱被告因年輕識淺思
    慮欠周，一時失其慎慮而致蹈法網，惟犯後已坦承犯行，並
    無飾詞脫罪之情形，爰諸依刑法第59條酌量減輕其刑等語；
    惟本院衡以毒品危害防制條例處罰非法販賣毒品之行為，即
    鑒於毒品危害人體的生命、身體健康甚鉅，並不以販賣之數
    量多寡為其處罰要件，是被告既有販賣毒品之行為，既已該
    當處罰要件，且足對社會秩序造成戕害，應即依該等規定論
    處。此外，本件亦無其他事證足認被告上開犯罪另有特殊之
    原因與環境，在客觀上足以引起一般同情，即使宣告法定最
    低度刑猶嫌過重之情事，被告所犯即難邀憫恕，不宜引用刑
    法第59條規定酌量減輕其刑，附此敘明。茲審酌被告前無刑
    事犯罪紀錄，有卷附臺灣高等法院被告前案紀錄表1 份可按
    ，素行尚可，然正值青年，卻不知從事正當行業賺取生活所
    需，且明知毒品對人體危害甚鉅，竟販賣毒品予他人牟利，
    供他人使用，戕害國人身體健康情形非輕，且危害社會治安
    ，行為殊有非當，惟念被告販賣之次數為2 次，販賣毒品之
    數量價值分別為200 元、1 萬元不等，犯後於本院審理時坦
    承犯行，態度尚可等一切情狀，分別量處如主文所示之刑，
    並定其應執行刑。
五、沒收：
（一）按依毒品危害防制條例第18條第1 項前段之規定，應予沒
      收銷燬之毒品，以經查獲之第一、二級毒品為限。又毒品
      依其成癮性、濫用性及對社會危害性，共分為四級，上開
      條例並就製造、運輸、販賣、意圖販賣而持有、以非法方
      法使人施用、引誘他人施用及轉讓不同等級之毒品等行為
      ，分別定其處罰。至施用或持有第三、四級毒品，因其可
      罰性較低，故未設處罰之規定，僅就施用及持有第一、二
      級毒品科以刑罰。然鑑於第三、四級毒品均係管制藥品，
      特於同條例第11 條 之1 明定無正當理由，不得擅自持有
      ；第18條第1 項後段復規定查獲之第三、四級毒品，無正
      當理由而擅自持有者，沒入銷燬之。從而，依同條例第18
      條第1 項後段應沒入銷燬之毒品，專指查獲施用或持有之
      第三、四級毒品而言；倘係查獲製造、運輸、販賣、意圖
      販賣而持有、以非法方法使人施用、引誘他人施用或轉讓
      第三、四級毒品，既屬同條例相關法條明文規定處罰之犯
      罪行為，即非該條項應依行政程序沒入銷燬之範圍。又同
      條例第19條第1 項所定「供犯罪所用或因犯罪所得之物」
      ，係指犯第4 條至第9 條、第12條、第13條或第14條第1
      項、第2 項之罪所用或所得之物，不包括毒品本身在內，
      是尚不得援用此項規定為第三、四級毒品之沒收依據。再
      同條例對於查獲之製造、運輸、販賣、意圖販賣而持有、
      以非法方法使人施用、引誘他人施用及轉讓第三、四級毒
      品之沒收，並無特別規定，如其行為已構成犯罪，則該毒
      品即屬不受法律保護之違禁物，應回歸刑法之適用，依刑
      法第38條第1 項第1 款之規定沒收之，始為適法（最高法
      院96年台上字第727 號判決可資參照）。次按，以營利為
      目的販入毒品，經多次販賣後，持有剩餘毒品被查獲，其
      各次販賣毒品行為，固應併合處罰。惟該持有剩餘毒品之
      低度行為，應僅為最後1 次販賣毒品之高度行為所吸收，
      不另論罪，故就該查獲之剩餘毒品，祇能於最後1 次之販
      賣毒品罪宣告沒收銷燬，不得於各次販賣毒品罪均宣告沒
      收銷燬（最高法院98年度台上字第2408號、第3264號、第
      3337號判決參照）。被告自承本件扣案之愷他命係其犯本
      件多次販毒犯行後所剩餘，是本件扣案之愷他命，應於其
      所犯最後1 次販賣第三級毒品罪宣告沒收，至上揭毒品之
      包裝袋因包覆該毒品，其上顯留有該毒品之殘渣，衡情亦
      難以析離，當應整體視之為愷他命毒品，連同包裝袋併予
      宣告沒收，另關於鑑驗耗用之部分，既滅失而不存在，自
      毋庸宣告沒收，附此敘明。再按犯毒品危害防制條例第4
      條之罪者，其供犯罪所用或因犯罪所得之財物，均沒收之
      ，如全部或一部不能沒收時，追徵其價額或以其財產抵償
      之，同條例第19條第1 項亦有明定，此一規定係採相對義
      務沒收原則，僅須為被告所有且供販賣毒品所用或因犯罪
      所得之物為已足，並不以當場搜獲扣押為限（最高法院93
      年度臺上字第2670號判決意旨參照）；惟該條係就販賣毒
      品犯罪所得之「財物」沒收之規定，尚不及於犯罪所得之
      利益。按販賣毒品所得之對價，不問其中何部分屬於成本
      ，何部分屬於犯罪所得之財物，應均予沒收（最高法院65
      年6 月22日65年度第5 次刑庭庭推總會議決議（一）意旨
      參照）。
（二）從而，扣案之第三級毒品愷他命1 包（含包裝袋，驗前含
      袋毛重15.35 公克，驗後淨重14.844公克，驗前純質淨重
      12.776公克），係違禁物，應依刑法第38條第1 項第1 款
      之規定宣告沒收，其包裝袋因包覆第三級毒品愷他命而留
      有殘渣，衡情已與毒品難以完全析離剝離，應將之同視為
      毒品，爰併依該條規定予以宣告沒收；至鑑驗耗用之毒品
      既已滅失，自無庸宣告沒收。而扣案之電子磅秤1 台，為
      被告所有供販賣第三級毒品愷他命之用，業據被告供陳在
      卷（見本院卷第111 頁），應依刑法第38條第1 項第2 款
      之規定宣告沒收。未扣案之販賣第三級毒品愷他命所得20
      0 元，為被告販賣毒品予證人陳聖鴻所得之物，應依毒品
      危害防制條例第19條第1 項規定宣告沒收，如全部或一部
      不能沒收時，以被告財產抵償之；至被告販賣第三級毒品
      愷他命予證人黃健誠，應得之對價1 萬元，因尚未交付予
      被告，故尚難認係被告犯罪之所得，爰不宣告沒收。至扣
      得之夾鏈袋4 個、K 盤吸食器1 個，雖為被告之物，然為
      被告吸食第三級毒品愷他命毒品使用，均與本案無關乙情
      ，業據被告陳明在卷（見本院卷第111 頁），復查無其他
      證據足以證明上開物品係供被告犯本件販賣毒品罪預備所
      用或所得之物，核與本案之犯罪事實均無關連，故均不為
      沒收之宣告，附此指明。
據上論斷，應依刑事訴訟法第299 條第1 項前段、第300 條，修
正前毒品危害防制條例第4 條第3 項、第19條第1 項，刑法第2
條第1 項、第11條前段、第51條第5 款、第9 款、第38條第1 項
第1 款、第2 款，判決如主文。
本案經檢察官許英輝到庭執行職務。
中    華    民    國    99    年    12    月    17    日
                  刑事第三庭    審判長法  官  張世賢
                                      法  官  蕭筠蓉
                                      法  官  陳茂亭
以上正本證明與原本無異。
如不服本判決應於收受判決後10日內向本院提出上訴書狀，並應
敘述具體理由；其未敘述上訴理由者，應於上訴期間屆滿後20日
內向本院補提理由書（均須按他造當事人之人數附繕本）「切勿
逕送上級法院」。
中    華    民    國    99    年    12    月    17    日
                                      書記官  黃佳惠
附錄本件論罪科刑法條：
修正前毒品危害防制條例第4條
製造、運輸、販賣第一級毒品者，處死刑或無期徒刑；處無期徒
刑者，得併科新臺幣1 千萬元以下罰金。
製造、運輸、販賣第二級毒品者，處無期徒刑或7 年以上有期徒
刑，得併科新臺幣7 百萬元以下罰金。
製造、運輸、販賣第三級毒品者，處 5 年以上有期徒刑，得併科
新臺幣 5 百萬元以下罰金。
製造、運輸、販賣第四級毒品者，處3 年以上10年以下有期徒刑
，得併科新臺幣3 百萬元以下罰金。
製造、運輸、販賣專供製造或施用毒品之器具者，處1 年以上7
年以下有期徒刑，得併科新臺幣1 百萬元以下罰金。
前五項之未遂犯罰之。

司法院資訊處製作；財團法人民間司法改革基金會備份。
